臺灣嘉義地方法院民事判決　九十三年度訴字第一七四號
　　原　　　告　甲○○
　　　　　　　　丁○○
　　共　　　同
　　訴訟代理人　莊安田律師
　　複　代理人　邱創典律師
　　被　　　告　乙○○○
　　訴訟代理人　丙○○
　　被　　　告　戊○○
　　被告二人共同
　　訴訟代理人　蔡碧仲律師
　　　　　　　　陳鼎文律師
　　　　　　　　黃鈺律師
　　　　　　　　李金樺律師
上列當事人間請求拆屋還地事件，於民國94年3月16日經言詞辯
論終結，本院判決如下：
    主    文
被告乙○○○應將坐落嘉義市○○段第七之十四地號土地如附圖
編號A部分所示建物拆除、將坐落同段七之三地號土地如附圖編
號C部分所示建物拆除，並將土地分別返還原告甲○○、丁○○
。
被告戊○○應將坐落嘉義市○○段第七之十四地號土地如附圖編
號E部分所示建物拆除、將坐落同段七之三地號土地如附圖編號D
部分所示建物拆除，並將土地分別返還原告甲○○、丁○○。
被告乙○○○應給付原告甲○○新臺幣捌萬陸仟伍佰貳拾元、給
付原告丁○○新臺幣參仟陸佰參拾元，並自民國九十三年四月一
日起至返還土地之日止，按月給付原告甲○○新臺幣壹仟參佰柒
拾陸元、給付原告丁○○新臺幣陸拾壹元。
被告戊○○應給付原告甲○○新臺幣玖萬肆仟柒佰陸拾元、給付
原告丁○○新臺幣肆萬柒仟壹佰玖拾元，並自民國九十三年四月
一日起至返還土地之日止，按月給付原告甲○○新臺幣壹仟伍佰
柒拾玖元、給付原告丁○○新臺幣柒佰捌拾柒元。
訴訟費用由被告乙○○○負擔五分之二，餘由被告戊○○負擔。
本判決第一項於原告甲○○、丁○○分別以新臺幣貳拾肆萬元、
新臺幣壹萬元為被告乙○○○供擔保後，各得假執行，但被告乙○○○如於執行標的物拍定、變賣或物之交付前各以新臺幣柒拾
貳萬元、新臺幣參萬元預供擔保，免為假執行。
本判決第二項於原告甲○○、丁○○各以新臺幣貳拾陸萬元、新
臺幣壹拾參萬元為被告戊○○供擔保後，得假執行，但被告戊○○如於執行標的物拍定、變賣或物之交付前各以新臺幣柒拾玖萬
元、新臺幣肆拾萬元預供擔保，免為假執行。
本判決第三項於原告甲○○、丁○○分別以新臺幣參萬元、新臺
幣壹仟柒佰元為被告乙○○○供擔保後，各得假執行，但被告乙○○○如於執行標的物拍定、變賣或物之交付前各以新臺幣玖萬
元、新臺幣伍仟元預供擔保，免為假執行。
本判決第四項於原告甲○○、丁○○分別以新臺幣肆萬元、新臺
幣壹萬玖仟元為被告戊○○供擔保後，各得假執行，但被告戊○○如於執行標的物拍定、變賣或物之交付前各以新臺幣壹拾壹萬
元、新臺幣伍萬陸仟元預供擔保，免為假執行。
    事實及理由
一、本件原告起訴主張：坐落嘉義市○○段第7-14地號土地為原
    告甲○○所有，同段第7-3地號土地為原告丁○○所有。被
    告乙○○○、戊○○分別自民國71年、65年間起，未經原告
    允准，亦無正當權源，各占用系爭土地如附圖編號A、C部分
    ，及附圖編號D、E部分使用（被告2人分別占用系爭2筆土地
    之位置、面積，詳如附圖所示），使原告無法使用收益系爭
    土地。又系爭7-14地號土地93年度申報地價為每平方公尺8,
    240元；7-3地號土地93年度申報地價為每平方公尺7,260元
    ，被告2人無正當權源占用土地，獲有相當於租金之不當利
    益，依93年度土地申報價額年息10％計算，則被告各應返還
    原告5年之不當得利金額，及自93年4月1日起至返還土地之
    日止按月返還不當得利金額，均如附表2所示。為此，依民
    法第767條、第179條之規定，訴請判決：(一)被告戊○○應將
    附圖E、D部分地上建物拆除，將土地分別返還原告甲○○、
    丁○○；(二)被告乙○○○應將附圖A、C部分地上建物拆除，
    將土地分別返還原告甲○○、丁○○；(三)被告應返還不當得
    利金額各如附表2所示。原告並陳明願供擔保，請求准為假
    執行之宣告。
二、被告則均請求判決駁回原告之訴，並陳明如受不利判決，願
    供擔保請求免為假執行之宣告。答辯理由略以：
  (一)系爭7-3地號土地原為訴外人李文興所有；7-14地號土地所
    有權人為原告甲○○。該2筆土地由訴外人鄭富士於53年間
    向李文興、原告甲○○買受。縱不論上開買賣契約，原告甲○○、訴外人李文興於54年8月21日亦曾出具土地使用權證
    明書予鄭富士。故鄭富士與系爭土地之地主、原地主間，應
    成立未定期限之使用借貸關係。而附圖編號A、C部分所示房
    屋為鄭富士所興建，於71年間贈與被告乙○○○；附圖編號
    D、E部分所示房屋亦為鄭富士所興建，登記其母鄭方招治所
    有，被告戊○○於65年間向鄭方招治買受。本件使用借貸目
    的既在於供鄭富士建築房屋，現該2棟房屋並未達不堪居住
    之程度，且仍由被告2人使用，揆諸最高法院87年臺上字第
    2095號判決：「兩造間就系爭房屋所坐落之系爭土地有未定
    期限之使用借貸關係，而被上訴人借用系爭土地之目的，既
    為繼續使用被上訴人或其先人前所建造之房屋居住為目的，
    自以被上訴人使用系爭土地之目的完畢，即其無繼續居住系
    爭房屋或該房屋不堪使用時，返還期限始屆至」之意旨，原
    告自不得請求拆屋還地。
  (二)原告丁○○於63年間即買受系爭7-3地號土地、原告甲○○
    自53年間起即為系爭7-14地號土地所有權人，而被告戊○○
    、乙○○○分別自65年間、71年間起占有使用系爭土地，迄
    今已逾38年，期間原告均未表示異議，今突提出訴訟請求拆
    屋還地，顯違誠實信用原則。
三、按以無權占有為原因，請求返還所有物之訴，倘被告對於原
    告就其物有所有權之事實，已無爭執，惟以非無權占有為抗
    辯者，則原告對於被告無權占有之事實，即無舉證責任，而
    被告就其占有係有正當權源之事實，應負舉證之責，如不能
    證明，應認原告之請求為正當（最高法院72年度臺上字第15
    52號及2516號判決意旨參照）。本件原告主張其等為系爭7-
    3、7-14地號土地之所有權人，被告如附圖編號A、C、D、E
    部分所示建物占用土地等事實，為被告所不爭執。揆諸上開
    說明，被告就其有權占有系爭房屋之事實，應負舉證責任。
    被告就其有權占有之抗辯，雖據提出土地使用權證明書，及
    本院57年度訴字第1239號民事判決書、判決確定證明書為證
    ，然查：
  (一)系爭7-3地號土地（舊地號為7-24號）原所有權人為李文興
    ，李文興死亡後由其繼承人繼承，之後出售予原告丁○○並
    為所有權移轉登記等情，為兩造所不爭，堪信為真實。而依
    本院57年度訴字第1239號判決所載，李文興訴請鄭富士拆除
    占用系爭7-3地號土地（舊地號為7-24號）土地0.0016公頃
    部分，判決理由係認：鄭富士抗辯與李文興間存有買賣契約
    部分，並不可採，然李文興確實簽有土地使用權證明書，可
    認定李文興曾同意鄭富士使用該土地建屋等語（見本院卷第
    28至29頁）。是以依被告所提出之前揭判決，尚無從認定鄭
    富士曾買受取得系爭7-3地號土地之所有權。另被告所舉土
    地使用權證明書，其內亦僅記載原告甲○○同意鄭富士建屋
    使用7-14地號土地而已，無從認定鄭富士自甲○○處買受取
    得系爭7-14地號土地。是被告抗辯鄭富士向李文興、甲○○
    買受土地云云，不足採信。
  (二)本院57年度訴字第1239號判決理由認系爭7-3地號土地原所
    有權人李文興曾同意鄭富士使用土地建屋，雖如前述，然李
    文興同意鄭富士使用土地之原因關係為何，則尚難從判決內
    容中查知，被告抗辯李文興與鄭富士間存有未定期限之使用
    借貸契約，惟並未提出積極事證以實其說，其抗辯已難遽採
    。且按使用借貸原屬貸與人與使用人間特定之債之關係，故
    物之原所有人將物借予他人使用，嗣將物移轉予第3人所有
    ，該他人不得對第3人即物之現在所有人主張有使用借貸之
    權利（93年度臺上字第1948號判決參照）。本件縱認李文興
    、鄭富士間確訂有被告所指之使用借貸契約，然該特定使用
    借貸關係只存於李文興、鄭富士之間，被告要不得執此主張
    其等對土地現在所有人即原告丁○○有使用借貸之權利。
  (三)依被告所提出之土地使用權證明書以觀，其上雖記載原告甲○○同意鄭富士於系爭7-14地號土地上建屋使用，然該證明
    書上簽名印章之真正，已為原告甲○○所否認。被告迄於本
    院言詞辯論終結前，均未能提出該文書真正之證明，自難僅
    依該證明書，認定原告甲○○同意鄭富士使用土地，或與鄭
    富士間訂有使用借貸契約。且縱原告甲○○與鄭富士間存有
    使用借貸契約，該土地使用借貸關係亦僅存於該2人之間，
    不及於第3人。被告自無從以鄭富士與原告甲○○間之使用
    借貸關係，主張其等對原告甲○○為有權占有。
  (四)按所有人於法令限制之範圍內，得自由使用、收益、處分其
    所有物，並排除他人之干涉；所有權人對於無權占有或侵奪
    其所有物者，得請求返還之，此分別為民法第765條、第767
    條所明定。準此，所有權人之權利是否行使、何時行使，原
    則上任由所有權人自行決定。本件原告以其所有權遭受被告
    侵害為由，起訴請求排除侵害，此純屬權利之正當行使，要
    難認與誠實信用原則相違，是被告以原告多年未行使排除侵
    害請求權為由，抗辯原告本件請求違反誠實信用原則，顯屬
    無據。
  (五)綜上所述，被告抗辯有權占有系爭土地云云，不足採信，原
    告本於所有權之法律關係，請求被告拆除如附圖所示占用系
    爭土地之建物，並返還土地，洵屬有據。
四、按無法律上之原因而受利益，致他人受損害者，應返還其利
    益，民法第179條定有明文。又無權占有他人土地，可能獲
    得相當於租金之利益，亦為社會通常之觀念。本件被告無權
    占用系爭土地，已如前述，則原告主張被告因繼續占有該等
    土地，獲有相當於租金之利益，致原告受有損害，應屬可信
    ，則原告請求被告返還占用土地之不當得利，即為有據。查
    系爭7-14地號土地、7-3地號土地93年度申報地價分別為每
    平方公尺8,240元、7,260元之事實，有土地登記謄本在卷可
    按（見本院卷第10、11頁）。原告主張以該申報地價年息10
    ％計算不當得利等情，固為被告所否認，然查，被告戊○○
    將坐落系爭土地上附圖編號D、E部分面積合計36平方公尺之
    建物，連同相鄰他筆土地上如附圖編號F部分面積8平方公尺
    之建物出租予他人經營帆布行，每月租金10,000元；被告乙○○○將坐落系爭土地上如附圖編號A、C部分面積合計22平
    方公尺之建物連同相鄰他筆土地上如附圖編號B部分面積13
    平方公尺之建物出租予他人經營水果行，每月租金20,000元
    之事實，均為被告所自承，倘依土地面積比例計算，被告乙○○○、戊○○就附圖編號A、C部分，及附圖編號D、E部分
    ，房屋租金收益各為16,364元【計算式：20,000x36/44=16,
     364，元以下四捨五入】、6,286元【10,000x22/35=6,286
    ，元以下四捨五入】。依原告主張之計算方式，被告戊○○
    每月應返還原告甲○○、丁○○不當得利金額分別為1,579
    元、787元，合計應返還2,366元；被告乙○○○每月應返還
    原告甲○○、丁○○不當得利金額分別為1,442元、61元，
    合計應返還1,503元（計算方式詳如附表1所示），顯低於被
    告將坐落系爭土地上建物出租之收益。
    再衡以系爭2筆土地位於嘉義市區，地理位置鄰近博愛路與
    中興路路口，堪稱交通便捷，以及被告系爭建物分別作為水
    果商行、帆布商行使用，商業機能甚佳等情，業據本院勘驗
    現場屬實，有勘驗筆錄及現場照片存卷可按（見本院卷第
    146、148頁），本院審酌系爭土地附近之繁榮程度及地上建
    物利用之情形，認原告主張不當得利金額依93年度土地申報
    價額之年息10％計算，應屬適當。依此計算，被告占用土地
    5年之不當得利金額及自93年4月1日起至返還土地之日止應
    按月返還之不當得利金額，各如附表1所示。原告請求被告
    給付各如附表2所示金額，係在前揭附表1所示金額範圍內，
    應屬有據。
五、綜上所述，原告本於民法第767條規定，請求被告乙○○○
    拆除附圖編號A、C部分所示建物，返還土地；請求被告戊○○拆除附圖編號D、E部分所示建物，返還土地，以及本於民
    法第179條規定，請求被告給付各如附表2所示金額，為有理
    由，應予准許。又原告及被告均陳明願供擔保，請求准為假
    執行或免為假執行之宣告，經核均無不合，爰分別酌定相當
    之擔保金額，併宣告之。
六、本判決事證已臻明確，兩造其餘攻擊防禦及所為舉證，核於
    本判決結果不生影響，爰不另一一論述，附此敘明。
七、據上論結，原告之訴為有理由，依民事訴訟法第85條第1項
    、第390條、第392條第2項，判決如主文。
中　　華　　民　　國　　94　　年　　3 　　月　　30　　日
                   民事第一庭審判長法官　曾文欣
                             法　    官　鄭雅文
                             法　    官　鄧晴馨
右為正本係照原本作成
如對本判決上訴須於判決送達後廿日內向本院提出上訴狀
中　　華　　民　　國　　94　　年　　4　　月　　 1　 　日
~B　　                             書  記  官　林育興
~F0
~T40
附表1：
┌──┬────────┬──────────────┬─────────────┐
│    │ 給付對象       │5年之不當得利金額（新臺幣） │93年4月1日起至返還土地之日│
│    │ （原告）       │                            │止按月給付之不當得利金額（│
│    │                │                            │新臺幣）【元以下四捨五入】│
├──┼────────┼──────────────┼─────────────┤
│鄭  │甲○○          │              86,520元      │                  1,442元 │
│何  │                │ 【21x8240x10%x5=86520】    │【21x8240x10%x1/12=1,442】│
│紅  ├────────┼──────────────┼─────────────┤
│綢  │丁○○          │               3,630元      │                     61元 │
│    │                │   【1x7260x10%x5=3630】    │    【1x7260x10%x1/12=61】│
├──┼────────┼──────────────┼─────────────┤
│謝  │甲○○          │              94,760元      │                  1,579元 │
│奇  │                │【23x8240x10%x5=94,760】    │【23x8240x10%x1/12=1,579】│
│章  ├────────┼──────────────┼─────────────┤
│    │丁○○          │              47,190元      │                787元     │
│    │                │【13x7260x10%x5=47,190】    │【13x7260x10%x1/12=787】  │
└──┴────────┴──────────────┴─────────────┘
~F0
~T40
附表2：
┌──┬────────┬──────────────┬─────────────┐
│    │ 給付對象       │5年之不當得利金額（新臺幣） │93年4月1日起至返還土地之日│
│    │ （原告）       │                            │止按月給付之不當得利金額（│
│    │                │                            │新臺幣）                  │
├──┼────────┼──────────────┼─────────────┤
│鄭何│甲○○          │              86,520元      │                  1,376元 │
│紅綢├────────┼──────────────┼─────────────┤
│    │丁○○          │               3,630元      │                     61元 │
├──┼────────┼──────────────┼─────────────┤
│謝  │甲○○          │              94,760元      │                  1,579元 │
│奇  ├────────┼──────────────┼─────────────┤
│章  │丁○○          │              47,190元      │                787元     │
└──┴────────┴──────────────┴─────────────┘
